【裁判字號】    95,台上,6053
【裁判日期】    951109
【裁判案由】    偽造文書
【裁判全文】
最高法院刑事判決            九十五年度台上字第六０五三號
上  訴  人  台灣高等法院檢察署檢察官
被      告  甲○○
上列上訴人因被告偽造文書案件，不服台灣高等法院中華民國九
十二年十二月三十一日第二審判決（九十二年度上訴字第三九０
九號，起訴案號：台灣台北地方法院檢察署九十一年度偵字第二
二二八三、二二二八四號），提起上訴，本院判決如下：
    主  文
原判決撤銷，發回台灣高等法院。
    理  由
本件原判決認定被告甲○○於民國八十八年九月十日、八十九年
五月一日及七月二十六日，在台北市○○路二０六號一二０二室
，邀組如原判決附表一、二、三所示每會新台幣（下同）十萬元
至二十萬元不等之支票互助會（即互助會於招募成立之初即完成
各期開標，由各互助會會員按排定之得標日期分別開立支票交由
會首背書後，交予各標期得標會員），明知劉東光並未同意參加
其邀組如原判決附表一、二、三所示之互助會，竟基於意圖為自
己不法所有之概括犯意，分別虛列劉東光名義參加該三會互助會
，並先後於原判決附表一、二、三所示之邀組日期進行各期開標
程序時，冒用劉東光名義偽造依習慣或特約足以辨明係劉東光具
名以所書數字為標息金額參加競標文義之標單競標，而以原判決
附表一、二、三所示之標息得標各該互助會，致各該互助會活會
會員均陷於錯誤，誤以為係劉東光本人得標，而交付活會會款之
支票予被告，並分別兌現該會款支票，足生損害於劉東光及各該
互助會活會會員。被告並因而共詐得五百六十二萬四千一百元等
情。因而撤銷第一審判決，改判論處被告連續行使偽造私文書罪
刑。又以公訴意旨另以：被告明知無資力支付會款，竟自任會首
召集如原判決附表一、二、三所示之三會支票會，於互助會招募
成立之日就各期一次完成開標，各互助會員則按期分別開立支票
，交由會首背書後，分發予各標期得標會員；被告邀組上述附表
一、二、三所示支票會，先後詐得各首會會款後，自九十年一月
底起即無法兌現交付各會員之會款支票。又被告邀組之如原判決
附表四互助會，於該會標會期間先後冒用鄭夙惠、楊啟榮、郭佳
君及楊聖毅名義詐標會款，因認被告就此部分亦涉有刑法第二百
十六條、第二百十條之偽造私文書及第三百三十九條第一項之詐
欺取財等罪嫌。經審理結果，不能證明被告犯罪，惟因公訴人認
此部分與前開有罪部分有連續犯、牽連犯之裁判上一罪關係，而
不另為無罪之諭知，固非無見。
惟查：(一)、按證據之取捨，法院雖有自由判斷之權，但對於取捨
之理由，應詳為闡述，方足以昭折服。本件原判決附表四所示被
告為會首之互助會，其中會員鄭夙惠於偵查中證稱：至九十年二
月一日停標時，伊仍有一活會等語（見九十年度他字第八一號卷
第四十三頁背面）；會員楊啟榮於偵查及第一審訊問時證稱：伊
以自己及妻郭佳君、子楊聖毅名義各參加一會，於九十年二月一
日停標時均仍為活會等語（見九十年度他字第五九八０號卷第一
八七頁背面、第一八八頁），二人均否認有同意被告借標之事，
與被告所辯經鄭夙惠、楊啟榮之同意借標云云，並不相符（見第
一審卷第二十九頁），被告如未經同意冒用鄭夙惠、郭佳君、楊
啟榮、楊聖毅之名義偽造標單標取會款使用，即有公訴意旨所指
之行使偽造準私文書、詐欺犯行。上開不利被告之證言為何不足
採信，原判決未說明其理由，即遽認被告無此部分公訴意旨所指
之犯行，顯有判決不備理由之違法。(二)、互助會會首如有冒標情
事，為掩蓋犯行，會向不到場之不同會員謊稱不同會員得標，尤
其對被冒標者，至於尚有多少活會，則依互助會進行情況而定，
因而不同會員所執會單關於得標者之記載常不相同。原判決理由
欄三以會員蔡秀足、楊啟榮、陳建榮分別提出之得標者名單及標
金互不相同，是否正確非無可疑；公訴人指訴被告係冒用鄭夙惠
、楊啟榮、郭佳君、楊聖毅等人名義標會，與告訴人陳建霖、昱
萊公司、力昶公司、張豐麟及李慶順等人指述係被告冒用渠等名
義標會，亦有不同，因而認原判決附表四之互助會不能證明被告
有冒標犯行。然原審未進一步詳查究竟何會員確已標取會款，何
會員為活會，被告所辯借標云云是否與事實相符，即率以會員間
彼此所述不符，而為有利被告之認定，非但有調查未盡之違法，
其論斷亦與論理法則有違，難謂適法。檢察官上訴意旨指摘原判
決違背法令，尚非全無理由，應認有發回更審之原因。
據上論結，應依刑事訴訟法第三百九十七條、第四百零一條，判
決如主文。
中    華    民    國  九十五  年   十一   月    九    日
                      最高法院刑事第九庭
                          審判長法官  陳  正  庸
                                法官  賴  忠  星
                                法官  王  居  財
                                法官  林  開  任
                                法官  林  立  華
      本件正本證明與原本無異
                                      書  記  官
中    華    民    國  九十五  年   十一   月   十七   日
                                                      J


司法院資訊處製作；財團法人民間司法改革基金會備份。
